【裁判字號】    99,交抗,356
【裁判日期】    990825
【裁判案由】    聲明異議
【裁判全文】
臺灣高等法院高雄分院刑事裁定         99年度交抗字第356號
    抗  告  人  交通部公路總局高雄區監理所屏東監理站
    代  表  人  乙○○
    受  處分人  甲○○
上列抗告人因違反道路交通管理處罰條例聲明異議案件，不服臺
灣屏東地方法院中華民國99年6 月30日裁定（99年度交聲字第15
6 號），提起抗告，本院裁定如下：
    主  文
抗告駁回。
    理  由
一、抗告意旨略以：(一)道路交通管理處罰條例第35條第1 項第1
    款明定「汽車駕駛人，駕駛汽車經測試檢定有酒精濃度超過
    規定標準之情形者，處1 萬5 千元以上6 萬元以下罰鍰，並
    當場移置保管其車輛及吊扣其駕駛執照1 年；‧‧一酒精濃
    度超過規定標準」合先敘明。(二)汽車駕駛執照為駕駛汽車之
    許可憑證，雖因車輛分類區○○於道路交通安全規則第53條
    規定有各類車種之駕駛執照，惟依同規則第61條規定，民眾
    已具備較低級車類駕駛執照資格後，當其取得高一級車類駕
    駛資格時，基於1 人1 照之原則，應換發較高一級車類之駕
    駛執照，惟因其具備較低級車類之駕駛資格，故憑其換發取
    得執較高一級車類之駕駛執照，准其駕駛較低級車類之車輛
    。(三)95年3 月1 日施行道路交通事件管理處罰條例第68條修
    正條文規定後，依修正條文規定，如汽車駕駛人領有汽車及
    機車駕駛執照者，其若係駕駛汽車違規應受吊扣駕照處分，
    當以吊扣其所領有憑以許可駕駛汽車行駛道路之汽車駕駛執
    照；若係駕駛機車違規應受吊扣駕照處分，當以吊扣其所領
    有憑以許可駕駛機車行駛道路之機車駕駛執照。(四)綜上，本
    案依道路交通管理處罰條例第35條第1 項第1 款規定及交通
    部相關釋示，裁處受處分人吊扣普通大貨車駕駛執照1 年，
    並接受道路交通安全講習，於法自無不合，原審法院裁定「
    原裁定撤銷」，似無理由。為此提起抗告，請求鈞院撤銷原
    裁定云云。
二、原裁定略以：(一)原處分意旨略以：異議人即受處分人甲○○
    於民國98年7 月26日19時35分許，駕駛車牌號碼ZI-1013 號
    自用小客車，在屏東縣九如鄉○○路○段566 號前，因有汽
    車駕駛人酒精濃度超過規定標，為警掣單舉發，嗣原處分機
    關即交通部公路總局高雄區監理所屏東監理站認異議人上開
    情形，違反道路交通管理處罰條例第35條第1 項第1 款規定
    ，裁處罰鍰新臺幣（下同）34,500元，並吊扣普通大貨車駕
    駛執照1 年，及應參加道路交通安全講習等語。(二)異議人於
    前開時、地為警舉發「酒後駕車」違規，並經原處分機關裁
    處吊扣其大客車職業駕駛執照1 年及施以道路交通安全講習
    等情，業據異議人不爭執，並有交通部公路總局屏東監理站
    違反道路交通管理事件裁決書、本院99年度交簡字第63號刑
    事判決在卷可憑（見本院卷第5 、8 至9 頁），是本件異議
    人違反道路交通管理處罰條例第35條1 項第1 款之事實，應
    堪認定。惟：1.按道路交通管理處罰條例第35條第1 項僅規
    定「吊扣其駕駛執照1 年」，並未明定其駕駛執照之種類，
    則有關吊扣、吊銷駕駛執照處分效力與執行方式之法令依據
    ，當係依據道路交通管理處罰條例第68條規定，參諸該條之
    修正過程與修正理由，行為人有道路交通管理處罰條例第35
    條第1 項第1 款所規定之違規行為，須吊扣駕駛執照時，應
    僅能吊扣行為人違法或違規當時駕駛車輛所憑之駕駛執照，
    不得再吊扣行為人所持有、與駕駛違規車輛無關之其他各級
    車類駕駛執照至明。原處分機關竟仍裁處吊扣異議人普通大
    貨車駕駛執照1 年，即有違誤，自應由本院將原處分關於吊
    扣異議人普通大貨車駕駛執照之處分撤銷。2.本件異議人確
    有上開汽車駕駛人酒精濃度超過規定標準之交通違規情事，
    業如前述，則異議人依法應受之處分乃限制其駕駛普通小型
    車之權利，即吊扣其普通小型車之駕駛執照，尚不能因異議
    人僅持有普通大貨車駕駛執照，即認此部分免罰。從而，尚
    應由本院改諭知吊扣異議人普通小型車駕駛執照。至道路交
    通主管機關對於汽車駕駛執照之管理，因採取一照原則，未
    發給駕駛人較低等級之駕駛執照，惟此乃屬駕駛執照管理所
    衍生之執行問題。3.綜上所述，異議人固有首揭之交通違規
    行為，惟原處分機關未審酌新修正法律之規定，逕對異議人
    裁處吊扣普通大貨車駕駛執照1 年之處分，於法即有未合。
    是異議人之異議為有理由。另關於異議人應參加道路交通安
    全講習部分，異議人雖未言明提起異議，然此部分與其交通
    違規行為是否存在無從分離，自應由本院將原處分全部撤銷
    ，另諭知「甲○○汽車駕駛人，駕駛汽車經測試檢定酒精濃
    度超過規定標準，應吊扣普通小型車駕駛執照壹年，並接受
    道路交通安全講習。」等語。
三、按汽車駕駛人飲用酒類後其吐氣所含酒精濃度超過每公升0.
    25毫克者，不得駕車；汽車駕駛人，駕駛汽車經測試檢定有
    酒精濃度超過規定標準者，處15,000元以上60,000元以下罰
    鍰，並當場移置保管其車輛及吊扣其駕駛執照1 年，道路交
    通管理處罰條例第35條第1 項第1 款，道路交通安全規則第
    114 條第2 款、分別定有明文；又於94年12月14日修正、95
    年3 月1 日施行之道路交通管理處罰條例第68條，原規定：
    「汽車駕駛人，因違反本條例及道路交通安全規則之規定，
    受吊扣或吊銷駕駛執照處分時，吊扣或吊銷其持有各級車類
    之駕駛執照」，惟修正後業已刪除『吊扣』之規定，改為：
    「汽車駕駛人，因違反本條例及道路交通安全規則之規定，
    受吊銷駕駛執照處分時，吊銷其持有各級車類之駕駛執照」
    ，其修正理由乃係舊法將違法或違規駕駛人所持有各級車類
    之駕駛執照一併吊扣，失之過酷，影響人民工作及生活甚鉅
    ，而刪除吊扣駕駛人駕駛執照時，應吊扣駕駛人持有各級車
    類駕駛執照之規定，是依現行道路交通管理處罰條例，已無
    得吊扣駕駛人所持有他級駕駛執照之依據存在，從而，於為
    吊扣駕駛人駕駛執照之處分時，自僅得吊扣駕駛人違規時所
    駕駛該級車類之駕駛執照，以限制其繼續駕駛該級車類行駛
    道路之權利，若駕駛人並無該級車類之駕駛執照，即無從執
    行吊扣駕駛執照之處分，而僅係應否依道路交通管理處罰條
    例第22條第1 項規定處罰駕駛人之問題。
四、經查：
  (一)受處分人甲○○於98年7 月26日19時35分許，駕駛車牌號碼
    ZI-1013 號自用小客車，在屏東縣九如鄉○○路○段566 號
    前，經警攔檢，經警測試檢定酒精濃度每公升0.49毫克，為
    警掣單舉發，並移送法辦，經原審以99年度交簡字第63號判
    處罰金新台幣（下同）6 萬元，並經原處分機關依道路交通
    管理處罰條例第35條第1 項第1 款規定，裁處罰鍰34,500元
    ，吊扣其普貨駕駛執照12個月，並施以道安講習之事實，業
    據受處分人自承在卷，並有屏東縣政府警察局舉發違反道路
    交通管理事件通知單影本、原處分機關交通部公路總局屏東
    監理站99年5 月7 日屏監違字第裁82-V00000000號違反道路
    交通管理事件裁決書、違反道路交通管理事件不服裁決聲明
    異議案件移送書各1 份附於原審卷可稽，堪以認定。
  (二)受處分人於本件違規時，並無自用小客車駕駛執照，僅有普
    通大貨車駕駛執照，而原處分機關上開裁決所指應吊扣之受
    處分人汽車駕駛執照，係指受處分人之普通大貨車駕駛執照
    等事實，有原處分機關違反道路交通管理事件不服裁決聲明
    異議案件移送書1 紙在原審卷足憑。
  (三)本件受處分人既係駕駛自用小客車違反道路交通管理處罰條
    例第35條第1 項第1 款之規定，揆諸前揭法律規定及說明意
    旨，原處分機關依法即僅能吊扣其自用小客車駕駛執照，並
    無得吊扣受處分人持有他級駕駛執照之依據，自不得因受處
    分人未領有自用小客車駕駛執照，即吊扣其普通大貨車駕駛
    執照以代之。是原處分機關以受處分人有上開違規行為，逕
    行裁處吊扣受處分人之普通大貨車駕駛執照，已難謂係適法
    之處分。又上開處置方式，雖可能產生無照駕駛之駕駛人，
    反而較有照駕駛之駕駛人得受有毋需吊扣駕駛執照處罰利益
    之疑慮，然行政行為，採取之方法所造成之損害不得與欲達
    成目的之利益顯失均衡，為行政程序法第7 條第3 款所明定
    ，本件受處分人目前並無自用小客車駕駛執照可供吊扣，原
    處分機關因此吊扣受處分人之普通大貨車駕駛執照，雖可達
    成完全杜絕受處分人將來繼續酒醉駕車之目的，惟亦同時造
    成剝奪受處分人駕駛普通大貨車之結果，對其生活影響甚大
    ，甚而危及其就業謀生問題，此所造成之損害，與欲達成目
    的之利益（限制受處分人駕駛普通大貨車，以預防酒醉駕駛
    自用小客車造成之危害）顯失均衡，復與前揭道路交通管理
    處罰條例第68條之修法意旨亦不相符，益見其處分違法之處
    ，自有未恰。
  (四)原處分機關裁處受處分人罰鍰34,500元，然因該酒醉駕車不
    能安全行駛，已經原審法院於99年3 月1 日以99年度交簡字
    第63號刑事判決罰金6 萬元，有該刑事判決1 份在原審卷第
    8 頁至第9 頁可憑，是本件刑事判決罰金6 萬元，已逾道路
    交通管理處罰條例第35條第8 項規定，故該罰鍰部分應予免
    罰。
五、原審裁定審酌本件受處分人甲○○於本件違規時係駕駛自小
    客車，並非駕駛普通大貨車，且已因刑事判決罰金6 萬元在
    案，已逾道路交通管理處罰條例第35條第8 項規定，故認原
    處分裁決關於「罰鍰34,500元，吊扣其普貨駕駛執照12個月
    」部分，於法不合。然因聲明異議程序，屬司法救濟途徑之
    一，應由法院審查受處分人所涉之違規事實是否成立、原處
    分所適用之法條是否正確及裁罰是否適當等事項。準此，法
    院負有司法審查之作用，對原處分失當時，應自為處分。就
    本案而言，就罰鍰、吊照及安全講習等處罰效果，自應一併
    重新諭知（參照談灣高等法院暨所屬法院98年度法律座談會
    刑事類提案第20、23號）。從而，認本件受處分人異議為有
    理由，而裁定撤銷原處分關於裁處罰鍰34,500元及吊扣受處
    分人普通大貨車駕駛執照12個月部分，另為裁定「甲○○汽
    車駕駛人，駕駛汽車經測試檢定酒精濃度超過規定標準，應
    吊扣普通小型車駕駛執照壹年，並接受道路交通安全講習。
    」經核並無違誤。抗告人抗告意旨，仍執陳詞，指摘原裁定
    不當，為無理由，應予駁回。至原處分關於施以道安講習之
    部分，異議人於原審時雖未聲明異議，然罰鍰、吊照及安全
    講習等處罰效果，依上開座談會之意見，應一併重新諭知，
    附此敘明。
六、據上論結，應依道路交通案件處理辦法第26條，刑事訴訟法
    第412 條，裁定如主文。
中    華    民    國    99    年    8     月    25    日
                  刑事第二庭    審判長法  官  林正雄
                                      法  官  張意聰
                                      法  官  黃壽燕
以上正本證明與原本無異。
不得再抗告。
中    華    民    國    99    年    8     月    25    日
                                      書記官  戴志穎

司法院資訊處製作；財團法人民間司法改革基金會備份。
